臺灣高等法院民事判決　　　　　　　　 94年度上易字第162號
上訴人即附
帶被上訴人　乙○○
被上訴人即
附帶上訴人　甲○○
訴訟代理人　廖克明律師
複　代理人　陳鼎正律師
　　　　　　王凱俐
上列當事人間清償債務事件，上訴人對於中華民國93年12月 3日
台灣士林地方法院93年度訴字第1018號第一審判決提起上訴，被
上訴人提起附帶上訴，本院於94年 5月10日言詞辯論終結，判決
如下：
  主  文
原判決關於駁回甲○○後開第二項之訴部分廢棄。
上開廢棄部分，乙○○應再給付甲○○新台幣肆拾萬肆仟柒佰
拾元及自民國八十八年九月二十日起至清償日止，按月利率百
分之一點五計算之利息。
甲○○其餘之附帶上訴及乙○○之上訴均駁回。
第一、二審訴訟費用（含附帶上訴部分）除確定部分外，由乙○
○負擔十分之八，餘由甲○○負擔。
  事實及理由
一、本件被上訴人即附帶上訴人甲○○（下稱甲○○）起訴主張
    ：上訴人即附帶被上訴人乙○○（下稱乙○○）於民國（下
    同）81年4月27日向其借用新台幣（下同）200,000元，約定
    利息為月利率 1.5%，合年利率為18%，利息於每月26日給付
    ，嗣又於同年8月22日再向其借貸300,000元，利息之給付日
    為每月21日，利率同前。乙○○原開立未記載完全之500,00
    0元無效支票一張交予甲○○，至83年3月15日，乙○○同意
    將所借500,000元之利率改以複利計算，但並未清償。至 87
    年間，因乙○○仍未還款，經甲○○與之協商，本金與利息
    計算至87年 5月6日為1,053,000元，故乙○○簽立上開金額
    之借據及同面額之本票1張，並訂明乙○○應於87年 5月6日
    還清，但乙○○迄今始終無還款之表示。是甲○○得依消費
    借貸契約關係，請求乙○○給付1,053,000元及自87年 6月6
    日起至清償日止，按月息1.5%複利計算之利息，並陳明願供
    擔保請准宣告假執行等語。原審判命乙○○應給付甲○○46
    7,000元，及自88年9月20日起至清償日止，按月利率1.5%計
    算之利息，並依兩造聲請，分別為准、免假執行之宣告，而
    駁回甲○○其餘之訴。乙○○就其敗訴部分，僅對利息部分
    在超過年息5%之範圍內提起上訴，甲○○則就其敗訴部分減
    縮提起附帶上訴。甲○○並於本院補稱，雙方當事人就原消
    費借貸契約之約定利息，事後再改定將利息滾入本原本以複
    利計算，係屬合法，未有違背民法第 207條之禁止規定，並
    就對造之上訴，答辯聲明為：(一)上訴駁回。(二)訴訟費用由乙
    ○○負擔；其附帶上訴聲明為：(一)原判決第 2項關於駁回甲
    ○○後開之訴部分廢棄。(二)上開廢棄部分，乙○○應再給付
    甲○○586, 000元，及自88年 9月20日起至清償日止，按月
    利率1.5%計算之利息。(三)廢棄部分之第一、二審訴訟費用，
    由乙○○負擔。至其餘敗訴部分（即自87年6月6日至88年9
    月19日止請求利息部分）未據甲○○提起附帶上訴，該部分
    已告確定。
二、乙○○則以：其向甲○○借款500,00 0元，自始並未約定利
    息，況81年借款後，至83年1月已清償部分借款，僅賸467,0
    00元未還；又本票及借據是其本人所簽無誤，但以 1個月每
    10,000元利息150元計算，利息太高，換算成年利率為18%，
    遠超過法定年利率5%，且其並未同意用複利計算，同時以複
    利計算亦違反民法第 207條規定等語，資為抗辯。並於本院
    聲明：(一)原判決主文第 1項命關於按月利率1.5%計算之利息
    部分，在超過年息5%之範圍內，應予廢棄。(二)前開廢棄部分
    ，甲○○在第一審之訴駁回。(三)訴訟費用由甲○○負擔。對
    甲○○之附帶上訴，其答辯聲明為：(一)駁回附帶上訴。(二)訴
    訟費用由甲○○負擔。
三、兩造不爭之事實：
　　(一)乙○○於81年 4月27日向甲○○借用20萬元，同年8月22
　　　日再借貸30萬元，並簽發AN0000000號台灣省合作金庫面
      額50萬元支票乙紙（見原審卷第16頁）交甲○○收執。
    (二)87年5月6日兩造會算本、利結果為1,053,000元，乙○○
      遂簽立借據及本票（見同前卷第14-15頁）交甲○○收執
      。
    (三)本金467,000元部分兩造不爭執，原審判決後已告確定。
四、兩造爭執要旨：(一)逾期延欠之利息，若經債務人同意滾入原
　　本，是否有效？(二)本件約定利率是否為月息百分之 1.5？(三)
　　乙○○積欠甲○○之金額究為若干？茲分述之：
　  (一)逾期延欠之利息，若經債務人之同意，滾入原本，並非無
　　　效：
　　　按「逾期延欠之利息，若屆時經債務人同意滾入原本，固
　　　與滾利作本之預約不同，不得謂為無效。惟依國民政府令
　　　，年利不得超過20％，則雖曾經債務人同意滾入原本，而
　　　其超過20％部分，要不能向債務人請求清償」又「民法第
　　　207條第1項所謂利息不得滾入原本再生利息，係限制債權
　　　人一方行為，將逕付之利息滾入原本，若經債權債務人之
　　　同意，約定將以前遲付之利息滾入原本，並已由實物之借
　　　貸更改為金錢之借貸者，其更改前之利息，已變為更改之
　　　原本，自不受該條規定之限利。」最高法院18年上字第55
      6號及41年台上字第1105號著有判例可考，本件兩造於81
      年間借貸之時，並未約定利息滾入原本，於87年5月6日兩
      造會算之際，始同意將所積欠之利息加入原本，此有乙○
      ○並不爭執其真正之會算簽名、借據及本票各乙紙（見原
      審卷第20頁、14-15頁），會算之金額雖為1,052,668元，
      而非1,053,000元，相差332元，甲○○本人主張5月6日尚
      並未清償，約數日後再清償故寫成1,053,000元，其代理
      人則謂係取其整數，惟乙○○既同意利息滾入原本，而金
      額亦同意列為1,053,000元，則依前揭判例意旨，乙○○
      所欠借款為1,053,000元，堪以認定，至於乙○○抗辯，
      甲○○來會算時都帶一批人來，伊不得不簽云云，然查乙
      ○○對甲○○有強暴脅迫之情事，未舉證以實其說，此部
      分抗辯並不足採。
    (二)本件約定利率為月息百分之1.5。
      1.甲○○所提出之收據簿原本（原審卷第20頁），乙○○
      　既承認其上親自簽名確認，對其所載之本金及計算之內
      　容，自與甲○○有所合意，按就83年5月至6月核算，其
        所增加之利息為7,200元，以當年度5月所列之本金
        513,150元為底數核算利率（7,200/513,150=0.01403）
        相當於月息千分之14，次就84年5至6月核算，其所增加
        之利息為9,207元，以當年度5月所列之本金613,627元
        為底數核算利率（9,207/613,627=0.01500）相當於月
        息千分之15，未就84年5至6月核算，其所增加之利息為
        11,004元，以當年度5月所列之本金733,654元為底數核
        算利率（11,004/733,654=0.014998）四拾五入相當於
        月息千分之15，綜上，任就3個年度隨機抽取5至6月份
        之利率換算皆相當於甲○○所主張之月利率千分之15，
        足見甲○○所主張之月率千分之15，足見甲○○主張
        本件借款有約定利率，即月息百分之1.5應可認定。
      2.乙○○對原審所認定之467,000元之本金無意見，然對
        於兩造之間利息約定，按月利率百分之1.5計算（折合
        年利率18％），認為太高。惟依民法契約自由原則，在
        未超過民法第205條，約定週年利率百分之20者，民法
        皆聽任當事人自由約定，且民法對於超過該205條所定
        週年利率20％規定之約定，亦僅超過之部分無請求權而
        已，並非賦予當事人間利率之約定無效之法律效力，以
        舉重以明輕之法理觀之，乙○○就其與甲○○約定之利
        率為按月利率1.5％計算（折合年利率18％），尚未超
        過民法所定最高利率之限制，乙○○請求按年息百分5
        計算，亦無理由。
　　(三)乙○○所欠之金額為871,733元。
　　　依兩造所不爭執之甲○○所為之記事帳本（見原審卷第20
      頁）乙○○於83年 1月尚欠甲○○467,000元，從83年1月
      算至87年 5月，共為4年又4個月，如以年息20％計算其本
      利和共為871,733元計算式 467,000×0.2×4=373,600 ;
      93,400×1/3=31,133; 467,000+373,600+31,133=871,733
  　  ）甲○○計算之本利和竟然高達1,053,000元，該超過之
      部分，顯然利息超過週年百分之20，依民法第205條之規
      定，債權人（即甲○○）對超過部分之利息，無請求權，
      因此本件甲○○之得請求之金額為871,733元及自88年9月
      20日起至清償日止按月利率百分之1.5計算之利息，逾此
      部分之請求為無理由，應予駁回。
五、綜上所述，甲○○依消費借貸之法則，求為判命乙○○再給
    付404,733元（871,733-467,000=404,733）及自88年9月20
    日（甲○○93年7月20日起訴，回溯五年之利息起算日為88
    年9 月20日）起，至清償日止，按月利率百分之1.5計算之
    利息核無不合，應予准許，原審失察，遽予駁回甲○○此部
    分之訴，尚有可議，附帶上訴意旨指摘原判決此部分不當，
    聲明廢棄改判，為有理由，爰將原判決該部分廢棄，改判如
    主文第二項所示，至於逾前開金額部分之請求，為無理由，
    原審判決駁回甲○○此部分之訴，核無不合，附帶上訴論旨
    ，仍執陳詞，斤斤指摘原判決此部分不當，聲明廢棄改判，
    為無理由，應予駁回此部分之附帶上訴。又乙○○上訴主張
    兩造未約定利率為月息百分之1.5，應依法定遲延利息百分
    之5計算云云，為無理由，已如前述，原審判決乙○○該部
    分敗訴，非無理由，上訴論旨，仍執陳詞，指摘原判決此部
    分不當，聲明廢棄改判，為無理由，應予駁回上訴。
六、據上論結，本件上訴為無理由，附帶上訴為一部有理由，一
    部無理由，爰判決如主文。
中　　華　　民　　國　　94　　年　　5　 　月　　24　　日
                  民事第16庭審判長法　官  黃騰耀
　　　　　　　　　      　　　　　法　官  許文章
　　　　　　　　　      　　　　　法　官  郭松濤
正本係照原本作成。
兩造均不得上訴。
中　　華　　民　　國　　94　　年　　5 　　月　　25　　日
　　　　　　　　　　　　　　　　　書記官  方素珍
